ACORDAO-COMPLETO-2519563

ACÓRDÃO 2716/2022 ATA 15/2022 - PRIMEIRA CÂMARA

VISTOS, relatados e discutidos estes autos de aposentadoria deferida pelo Tribunal Regional Federal da 1ª Região,
ACORDAM os Ministros do Tribunal de Contas da União, reunidos em sessão da Primeira Câmara, diante das razões expostas pelo Relator, com fundamento no art. 71, inciso III, da Constituição Federal e nos arts. 1º, inciso V, 39, inciso II, e 45 da Lei 8.443/1992, em:
9.1. considerar ilegal e negar registro ao ato de aposentadoria da sra. Jandira Leite Ferreira dos Santos; 
9.2. dispensar o ressarcimento das quantias indevidamente recebidas, em boa-fé, pela interessada, consoante o Enunciado 106 da Súmula de Jurisprudência deste Tribunal;
9.3. determinar ao Tribunal Regional Federal da 1ª Região que:
9.3.1. dê ciência do inteiro teor desta deliberação à sra. Jandira Leite Ferreira dos Santos no prazo de quinze dias e faça juntar os comprovantes de notificação a estes autos nos quinze dias subsequentes;
9.3.2. suspenda os pagamentos efetuados com base no ato ora impugnado no prazo de quinze dias.

PESSOAL. APOSENTADORIA. "QUINTOS".

Primeira Câmara

Tribunal Regional Federal da 1ª Região.

3. Interessados/Responsáveis:
3.1. Interessado: Jandira Leite Ferreira dos Santos (XXX.748.125-XX).

13.1. Ministros presentes: Walton Alencar Rodrigues (Presidente), Benjamin Zymler (Relator) e Jorge Oliveira.
13.2. Ministro-Substituto convocado: Augusto Sherman Cavalcanti.
13.3. Ministro-Substituto presente: Weder de Oliveira.

BENJAMIN ZYMLER

Adoto como relatório a instrução produzida pela Secretaria de Fiscalização de Integridade de Atos e Pagamentos de Pessoal e de Benefícios Sociais (Sefip) , com a qual manifestou sua concordância o representante do Ministério Público junto ao Tribunal de Contas da União (MPTCU) :
"INTRODUÇÃO
Trata-se de ato de aposentadoria, submetido, para fins de registro, à apreciação do Tribunal de Contas da União (TCU) , de acordo com o art. 71, inciso III, da Constituição Federal.  O ato foi cadastrado e disponibilizado ao TCU por intermédio do Sistema e-Pessoal, na forma do art. 2º e 4º da Instrução Normativa TCU 78/2018.
O ato desse processo pertence às seguintes unidades:
Unidade emissora: Tribunal Regional Federal da 1ª Região.
Unidade cadastradora:  Tribunal Regional Federal da 1ª Região.
Subunidade cadastradora: TRF1 - SECGP - DILEP.
EXAME TÉCNICO
Procedimentos aplicados
Os procedimentos para exame, apreciação e registro de atos de pessoal encontram-se estabelecidos na Instrução Normativa TCU 78/2018 e na Resolução TCU 206/2007. Essas normas dispõem que os atos de pessoal disponibilizados por meio do e-Pessoal devem ser submetidos previamente a críticas automatizadas, com base em parâmetros predefinidos.
As críticas das informações cadastradas na etapa de coleta do ato foram elaboradas e validadas levando-se em conta as peculiaridades de cada ato. Os itens verificados nessa etapa são inerentes a dados cadastrais, fundamentos legais, mapa de tempo, ficha financeira, assim como eventuais ocorrências de acumulação. Trata-se de verificações abrangentes, minuciosas e precisas e sem a necessidade de ação humana e, portanto, menos suscetível a falhas. As críticas aplicadas estão discriminadas no sistema, no Menu e-Pessoal, opção 'Crítica', que podem ser acessadas mediante concessão de perfil específico a servidores do TCU responsáveis pela análise.
Além das críticas automatizadas, há verificação humana adicional no caso de haver alertas do sistema ou informações não formatadas, como esclarecimentos do gestor ou do controle interno.  
As críticas também consideram os registros do Sistema Integrado de Administração de Recursos Humanos (Siape) . O Siape disponibiliza informações atualizadas sobre as parcelas que integram os proventos, diferentemente, portanto, do e-Pessoal, que informa as parcelas no momento do registro do ato. 
Essa confrontação com o Siape fornece uma visão atual e verdadeira da situação, o que permite descaracterizar irregularidades e inconsistências que, embora constantes do e-Pessoal, já foram corrigidas.
As verificações detectadas no ato encontram-se discriminadas na aba de pendências do ato no sistema e-Pessoal, bem como no espelho do ato contemplado por esta instrução.
Exame das Constatações
Ato: 74567/2020 - Inicial - Interessado: JANDIRA LEITE FERREIRA DOS SANTOS - CPF: XXX.748.125-XX
Parecer do Controle Interno: considerar o ato Legal.
Constatações e análises: 
1.1.1. Ato e-Pessoal em substituição a ato Sisac devolvido de acordo com comunicado da presidência do TCU. Data de encaminhamento do ato Sisac ao TCU: 25/07/2017
Justificativa do Gestor de Pessoal: Não há. Verificação efetuada no âmbito do TCU.
Análise do Controle Interno:  Não há. Verificação efetuada no âmbito do TCU.
Análise da Equipe Técnica: Legal
Ato em substituição a ato SISAC devolvido com entrada original no TCU na data de 25/7/2017.
1.1.2. Houve o registro de pelo menos uma rubrica com 'Denominação para análise pelo TCU = Vantagem de caráter pessoal (116035 - VANT. PES. (INC.FC 05) LEI 9527/97 (Vantagem de caráter pessoal - Incorporação de quintos/décimos de função) - R$ 3.434,43) .
Justificativa do Gestor de Pessoal: Não há. Verificação efetuada no âmbito do TCU.
Análise do Controle Interno:  Não há. Verificação efetuada no âmbito do TCU.
Análise da Equipe Técnica: Ilegal
A incorporação dos quintos/décimos decorrentes do exercício de função/cargo em comissão exercidos por ocupante do cargo de Oficial de Justiça Avaliador Federal/Executante de Mandados é considerada ilegal, mesmo que tenha sido amparada por decisão judicial, por se tratar de decisão genérica que contempla todos aqueles que ocuparam função/cargo em comissão passível de incorporação. Não é o caso dos ocupantes do cargo retromencionado. Esta Corte de Contas tem entendimento firmado sobre essa questão, a exemplo dos Acórdão 2784/2016-TCU-Plenário (Relator Ministro Benjamin Zymler) , 9.800/2019-TCU-1ª Câmara (Relator Ministro-Substituto Marcos Bemquerer) , 8.533/2019-TCU-1ª Câmara (Relator Ministro Walton Alencar Rodrigues) , 4.994/2019-TCU-2ª Câmara (Relator Ministro André de Carvalho) e 4.523/2019-TCU-1ª Câmara (Relator Ministro Vital do Rêgo) .
No ato sob análise, há tempos de exercício de função tanto como de Oficial de Justiça Avaliador como de outras funções. Neste caso, deve-se desconsiderar todos os tempos de exercício de função atrelada ao cargo efetivo, ou seja, a de FC-05-Executante de Mandados, e considerar apenas as demais funções ocupadas, para fins de apuração dos quintos incorporados.
Com base nas informações inseridas no mapa de funções exercidas, a servidora inativa tem direito à incorporação de quintos de apenas 2/5 de FC-5, no valor de R$1.373,77, conforme descrição a seguir. O primeiro período de 12 meses, de 07/01/1988 a 09/08/1989, ocupou a função FC-5 (Supervisor) por 170 dias, a FC-3 por 153 dias e a FC-4 por 37 dias, garantido o direito de incorporação de 1/5 de FC-5. O segundo período de 12 meses, de 10/08/1989 a 01/01/1997, ocupou a função FC-4 por 23 dias e a FC-5 (Supervisor) por 337 dias, garantindo o direito de incorporação de 1/5 de FC-5. O período posterior, de 02/01/1997 a 25/05/1997, 144 dias, não possibilita a incorporação de mais quintos nem décimos de função. Nesse caso, possibilitaria apenas a incorporação de mais 1/10 de função, caso ocupasse função diferente da função atrelada ao cargo efetivo após esse período, para completar 12 meses no exercício de função comissionada.
O quadro resumo de ocorrências e, quando for o caso, o detalhamento da norma legal e da jurisprudência para as inconsistências acima elencadas encontra-se no anexo II dessa instrução. 
Encaminhamento do ato: 
Considerar ILEGAL e recusar registro  do ato de Aposentadoria de JANDIRA LEITE FERREIRA DOS SANTOS do quadro de pessoal do órgão/entidade Tribunal Regional Federal da 1ª Região, com base nos arts. 71, inciso III, da Constituição Federal, 1º, inciso V, e 39, inciso II, da Lei 8.443/1992 e 260, § 1º, do Regimento Interno. 
Com fulcro no art. 262, caput, do Regimento Interno deste Tribunal, determinar ao órgão/entidade Tribunal Regional Federal da 1ª Região que: 
dê ciência, no prazo de quinze dias, contados da notificação, do inteiro teor desta deliberação ao interessado, alertando-o de que o efeito suspensivo proveniente da interposição de eventuais recursos junto ao TCU não o exime da devolução dos valores percebidos indevidamente, caso o recurso não seja provido.
informe o teor do acórdão que vier a ser prolatado, encaminhando ao TCU, no prazo de trinta dias, comprovante da data de ciência pelo interessado, nos termos do art. 4º, § 3º, da Resolução TCU 170/2004.
emita novo ato, livre da irregularidade ora apontada, em substituição  ao ato de Aposentadoria de JANDIRA LEITE FERREIRA DOS SANTOS, submetendo-o à nova apreciação por este Tribunal, na forma do artigo 260, caput, também do Regimento.
dispense a devolução dos valores indevidamente recebidos de boa-fé até a data da ciência do órgão/entidade Tribunal Regional Federal da 1ª Região, do acórdão que vier a ser proferido, com base no Enunciado 106 da Súmula da Jurisprudência do TCU.
promova o recálculo, no prazo 15 (quinze) dias, contados a partir da ciência desta deliberação, sujeitando-se a autoridade administrativa omissa à responsabilidade solidária, do valor atualmente pago relativo à rubrica apontada, em face de manifesta ilegalidade.
CONCLUSÃO
A abrangência e a profundidade das verificações levadas a efeito fundamentam convicção de que o ato 74567/2020 pode ser apreciado pela ilegalidade, em razão das irregularidades apontadas no item Exame das Constatações desta instrução, que representam afronta à legislação e à jurisprudência de referência
PROPOSTA DE ENCAMINHAMENTO
Ante o exposto, com fundamento no art. 71, inciso III, da Constituição Federal, no art. 1º, inciso V, e art. 39, incisos I e II, da Lei 8.443/1992, no art. 260 do Regimento Interno do Tribunal de Contas da União, propõe-se: 
Considerar ILEGAL e recusar registro  do ato de Aposentadoria de JANDIRA LEITE FERREIRA DOS SANTOS do quadro de pessoal do órgão/entidade Tribunal Regional Federal da 1ª Região, com base nos arts. 71, inciso III, da Constituição Federal, 1º, inciso V, e 39, inciso II, da Lei 8.443/1992 e 260, § 1º, do Regimento Interno.
Com fulcro no art. 262, caput, do Regimento Interno deste Tribunal, determinar ao órgão/entidade Tribunal Regional Federal da 1ª Região que: 
dê ciência, no prazo de quinze dias, contados da notificação, do inteiro teor desta deliberação ao interessado, alertando-o de que o efeito suspensivo proveniente da interposição de eventuais recursos junto ao TCU não o exime da devolução dos valores percebidos indevidamente, caso o recurso não seja provido.
dispense a devolução dos valores indevidamente recebidos de boa-fé até a data da ciência do órgão/entidade Tribunal Regional Federal da 1ª Região, do acórdão que vier a ser proferido, com base no Enunciado 106 da Súmula da Jurisprudência do TCU.
emita novo ato, livre da irregularidade ora apontada, em substituição  ao ato de Aposentadoria de JANDIRA LEITE FERREIRA DOS SANTOS, submetendo-o à nova apreciação por este Tribunal, na forma do artigo 260, caput, também do Regimento.
informe o teor do acórdão que vier a ser prolatado, encaminhando ao TCU, no prazo de trinta dias, comprovante da data de ciência pelo interessado, nos termos do art. 4º, § 3º, da Resolução TCU 170/2004.
promova o recálculo, no prazo 15 (quinze) dias, contados a partir da ciência desta deliberação, sujeitando-se a autoridade administrativa omissa à responsabilidade solidária, do valor atualmente pago relativo à rubrica apontada, em face de manifesta ilegalidade."
É o relatório.

não há.

Procurador Sergio Ricardo Costa Caribé.

PESSOAL. APOSENTADORIA. "QUINTOS". OFICIAL DE JUSTIÇA AVALIADOR. CONSIDERAÇÕES SOBRE A NATUREZA JURÍDICA DA FUNÇÃO ATRIBUÍDA AOS OCUPANTES DO CARGO EFETIVO. PAGAMENTO CUMULATIVO DA VANTAGEM COM A GAE. UTILIZAÇÃO DE TEMPO DE EXERCÍCIO DE FUNÇÃO POSTERIOR A 8/4/1998 PARA CONCESSÃO DO BENEFÍCIO. LEI 9.624/1998. RE 638.115/CE. ILEGALIDADE E NEGATIVA DE REGISTRO. DISPENSA DE DEVOLUÇÃO DOS VALORES INDEVIDAMENTE RECEBIDOS. DETERMINAÇÕES.

APOSENTADORIA (APOS)

Secretaria de Fiscalização de Integridade de Atos e Pagamentos de Pessoal e de Benefícios Sociais (Sefip).

Cuidam os autos de aposentadoria da servidora Jandira Leite Ferreira dos Santos no cargo de Analista Judiciário-Oficial de Justiça Avaliador, com vigência a partir de 13/1/2017.
2. A Sefip apontou como ilegalidade a incorporação de "quintos" de FC-5 atribuído em virtude do desempenho de atribuições específica desse cargo, inclusive após 8/4/1998.
3. Defendeu que essa incorporação seria irregular, pois a função em tela não constituiria função de confiança stricto sensu, uma vez que era deferida para retribuir o desempenho de atribuições próprias do cargo efetivo.
4. Excluído o tempo de exercício da função atribuída aos Oficiais de Justiça Avaliadores em caráter genérico, a interessada faria jus a apenas 2/5 de FC-5, na visão da unidade técnica.
5. O MPTCU endossou as conclusões da unidade técnica.
6. Feito esse relato, acolho parcialmente os pareceres.
7. A interessada, para além dos "quintos" incorporados, inclusive com base na FC-5 atribuída aos Oficiais de Justiça Avaliadores, que não tinha caráter de função de confiança e sim de gratificação paga ao servidor efetivo, recebe concomitantemente a Gratificação de Atividade Externa (GAE) .
8. Ora, o art. 16 da Lei 10.416/2006 veda o pagamento dessa gratificação para o servidor designado para o exercício de função comissionada (grifos acrescidos) :
"Art. 16. Fica instituída a Gratificação de Atividade Externa - GAE, devida exclusivamente aos ocupantes do cargo de Analista Judiciário referidos no § 1º do art. 4º desta Lei.
§ 1º A gratificação de que trata este artigo corresponde a 35% (trinta e cinco por cento) do vencimento básico do servidor.
§ 2º É vedada a percepção da gratificação prevista neste artigo pelo servidor designado para o exercício de função comissionada ou nomeado para cargo em comissão.
[...]"
9. Ainda que a lei não tenha expressamente vedado a acumulação da gratificação com a vantagem dos "quintos", é de se estender tal restrição a quem recebe a vantagem em epígrafe, uma vez que decorre do exercício de função/cargo em comissão.
10. A propósito, o Ministro Celso de Mello assim se manifestou sobre a extensão da vedação contida no § 2º do art. 16 à vantagem dos "quintos" (MS 35452-MC-AgR, julgado monocraticamente em 29/10/2018) :
"Impõe-se destacar, ainda, quanto ao outro fundamento em que se apoia este 'writ' mandamental, que se revela inacolhível a pretensão formulada pela parte impetrante no sentido de ser legítimo o recebimento da parcela remuneratória concernente à Gratificação de Atividade Externa - GAE cumulativamente com quintos incorporados, decorrentes do exercício de função comissionada.
Com efeito, a norma inscrita no art. 16, § 2º, da Lei nº 11.416/2006 veda a percepção conjunta da GAE com parcelas remuneratórias oriundas do exercício de função comissionada, não importando, para esse específico efeito, que referida parcela tenha sido incorporada, a título de 'quintos', aos vencimentos da impetrante. Extremamente esclarecedora, quanto a esse fundamento, passagem do parecer que o Ministério Público Federal produziu, nestes autos, sobre o tema em questão:
'É relevante registrar, além disso, que o art. 16, § 2º, da Lei 11.416/06 e o art. 3º da Portaria Conjunta nº 01/2007 do STF repelem expressamente a cumulação da GAE com a remuneração relativa ao exercício de função comissionada ou cargo em comissão. A vedação, aliás, como entendeu o TCU, não se restringe aos servidores em atividade, mas também se estende aos inativos, porquanto a finalidade da norma é impedir que o servidor, seja ativo ou inativo, receba verba de natureza semelhante, concedida sob o mesmo título. Frise-se, ainda, que o fato de o servidor ter carreado para os seus proventos a VPNI não desnatura a natureza da vantagem de ser retribuição pelo exercício de função comissionada na atividade.' (grifei) ".
11. Portanto, o pagamento cumulativo da GAE com "quintos", por si só, já constitui ilegalidade.
12. Além disso, a incorporação de "quintos" com base na FC atribuída ao cargo de Oficial de Justiça também é irregular, pois não se tratava de função de confiança.
13. Nesse ponto, a Sefip concluiu que a interessada faria jus ao cômputo de 2/5, o qual incluiria o período de 1º/1996 a 25/5/1997, no qual a interessada teria exercido a mesma FC-5, mas agora na condição de Supervisora.
14. Contudo, não encontrei, no Diário Oficial da União de 1º/3/1996, designação da interessada para o exercício dessa função, conforme cópia que fiz juntar aos autos.
15. Assim sendo, a menos que demonstrada a designação da interessada para o exercício de novas atribuições, é de se concluir que teria direito a apenas 1/5 de FC-5, considerando, inclusive, o cômputo do tempo das funções correlacionadas ao FC-3 e ao FC-4. Isso, desde que o "quinto" não fosse pago cumulativamente com a GAE.
16. A terceira irregularidade no ato seria o cômputo do tempo de exercício de função posteriormente a 8/4/1998, data de publicação da Lei 9.624/1996. 
17. Nada obstante, partindo da premissa de que não se cuidava de função de confiança, não há que se aplicar a modulação adotada pelo Supremo Tribunal Federal no RE 638.115/CE.
18. Assim sendo, proponha que seja negado registro ao ato em exame, sem prejuízo de dispensar a devolução dos valores indevidamente recebidos pela interessada, em boa-fé.
Diante do exposto, VOTO por que o Tribunal adote a deliberação que ora submeto à apreciação deste colegiado.
TCU, Sala das Sessões, em 17 de maio de 2022.
BENJAMIN ZYMLER 
Relator